【裁判字號】    94,上,341
【裁判日期】    950126
【裁判案由】    分割共有物
【裁判全文】
臺灣高等法院臺中分院民事判決         94年度上字第341號
上  訴  人  辛○○
上  訴  人  庚○○
前列二人共同
訴訟代理人  黃仕勳律師
前列二人共同
複  代理人  黃興木律師
視同上訴人  戊○○
視同上訴人  丙○○
視同上訴人  丁○○
視同上訴人  乙○○
前列四人共同
訴訟代理人  己○○
視同上訴人  己○○
被  上訴人  甲○○
上列當事人間請求分割共有物事件，上訴人對於民國94年9月21
日臺灣彰化地方法院93年度訴字第397號第一審判決提起上訴，
本院於95年1月17日言詞辯論終結，判決如下：
    主  文
上訴駁回。
第二審訴訟由兩造按原判決附表一所示應有部份比例負擔。
    事實及理由
一、本件被上訴人請求分割共有物，對於共有人全體必須合一確
    定，故上訴人辛○○、庚○○提起上訴，其效力及於同造之
    其餘當事人，原審被告戊○○、丙○○、丁○○、乙○○、
    己○○等人均應併列為上訴人，核先敘明。
二、被上訴人起訴主張：兩造共有座落彰化縣鹿港鎮○○段 449
    地號、地目田（使用分區：鄉村區，使用地類別：乙種建築
    用地，以下簡稱系爭土地）、面積1648平方公尺土地為兩造
    所共有，各共有人之應有部分各如原判決附表一所示，兩造
    就該筆土地未訂立不分割特約，且依其使用目的，亦無不能
    分割之情形，但未能達成分割協議等情，已據其提出土地登
    記簿謄本、地籍圖等件為證，並為上訴人及視同上訴人所不
    爭，堪信為真實。按共有物除因物之使用目的不能分割或共
    有人間契約訂有不分割之期限者外，各共有人得隨時請求分
    割共有物；再共有物分割之方法，共有人不能協議決定者，
    法院得因任何共有人之聲請，以原物分配或變價以價金分配
    之，民法第823條第1項及第824條第2項規定甚明，是被上訴
    人本於土地共有人之分割請求權，訴請判決分割，於法自屬
    有據。
三、經查：系爭土地地形約呈東西向長方形，該地由東向西依序
    視同上訴人戊○○、丙○○各建有一棟 3層樓建築，視同上
    訴人己○○、丁○○、乙○○、戊○○、丙○○ 5人有共有
    磚造三合院建築，視同上訴人己○○於土地西側建有鐵皮、
    磚造平房一棟，現土地使用人均經由土地南側道路對外出入
    等情，已據原審及本院囑託彰化縣鹿港地政事務所派員會同
    兩造勘測現場屬實，有原審及本院勘驗筆錄及地政機關於93
    年 7月20日繪製之複丈成果圖在卷可稽。原審審酌：(一)系爭
    土地總面積達1648平方公尺，依兩造全體所占之應有部分比
    例，雙方所得分配之土地，非細微至不能利用之程度，自以
    原物分割為允當。(二)兩造均同意保留視同上訴人戊○○、丙
    ○○於系爭土地所建 3層樓建物之完整性而為分割。(三)視同
    上訴人己○○、丁○○、乙○○、戊○○、丙○○等人同意
    於其等共有磚造三合院建築占地位置分割予其他共有人時，
    願由對方價購或拆除三合院建築（詳原審 94年4月20日言詞
    辯論筆錄）。(四)視同上訴人己○○於系爭土地西側建有鐵皮
    磚造建物，並於該處經營奕匠實業有限公司，有其所提93年
    1至2月、7至8月、11至12月營業稅繳款書、營利事業登記證
    等附卷可憑。(五)視同上訴人己○○、丁○○、乙○○同意原
    物分割後仍保持共有，上訴人辛○○、庚○○亦同意原物分
    割後保持共有。並參酌系爭土地之坐向、地形、各共有人原
    分管使用之位置及對外通路，分割後土地利用價值及經濟效
    益，多數共有人之意見等情，認系爭二筆土地應依原判決附
    圖二（即彰化縣鹿港地政事所複丈日期93年12月31日複丈成
    果圖）所示方案原物分割為適當，並無不合。至於上訴人辛
    ○○、庚○○於原審主張依原判決附圖三（即如彰化縣鹿港
    地政事務所複丈日期 94年8月29日複丈成果圖）所示方案，
    上訴人辛○○、庚○○分得之土地散布二處，即編號Ａ部分
    面積350平方公尺及編號Ｅ部分面積 83平方公尺，造成地形
    割裂，尤其編號Ｅ部分面積僅83平公尺，又呈狹長狀，不利
    土地之利用；該方案並與被上訴人、視同上訴人己○○、丁
    ○○、乙○○之意願相左，尤其將視同上訴人己○○於系爭
    土地西側建屋經營事業之位置分配予被上訴人，亦造成將來
    拆除建物、勞民傷財之弊，是此方案亦不予採用。上訴人辛
    ○○、庚○○上訴本院後，又主張依附圖所示之方案分割（
    彰化縣鹿港地政事務所94年11月28日複丈成果圖），然查該
    分割方案為被上訴人及視同上訴人己○○、戊○○、丙○○
    、丁○○、乙○○所反對，且亦將視同上訴人己○○於系爭
    土地西側建屋經營之奕匠實業有限公司之位置分配予被上訴
    人，造成將來拆除建物、勞民傷財之弊，而如果依原判決分
    割方案分割，上訴人雖分得視同上訴人己○○等人之三合院
    位置土地，但視同上訴人己○○等人已同意予以拆除，雖上
    訴人對其等是否自動拆除及拆除之費用如何分擔發生疑義，
    然上訴人於分得該部分土地後，視同上訴人己○○等如不自
    動拆除，上訴人非不得循法律途徑解決，是本院認為仍應以
    原判決所採取之分割方案分割較為適當。
四、又依民法第824條第3項規定，法院裁判分割共有物以原物為
    分配時，如共有人中，有不能按其應有部分受分配者，得以
    金錢補償之。查依原判決附圖 2方案分割結果，上訴人戊○
    ○、丙○○分得之面積，按其應有部分計算，各逾19平方公
    尺、14平方公尺，視同上訴人己○○、丁○○、乙○○按其
    原應有部份比例保持共有之面積計短少33平方公尺，自應依
    上揭民法第824條第3項之規定，互為補償，始符公允。茲據
    視同上訴人己○○即視同上訴人戊○○、丙○○、丁○○、
    乙○○之訴訟代理人於原審具狀表明有不足部分願以土地公
    告現值2倍價金補償等語（詳其於93年9月17日向原審提出之
    民事聲明狀），原審據以定上述各該共有人應互為補償之金
    額如原判決附表二所示（計算式：上訴人戊○○應補償之金
    額為5900 ×2×19＝224200，上訴人丙○○應補償之金額為
    5900×2×14＝165200），亦無不合。
五、原審依原判決附圖二方案分割，並定上述各該共有人應互為
    補償之金額如原判決附表二所示，並無不合，上訴意旨指摘
    原判決不當，求予廢棄改判，沒有理由，應予駁回。
六、本件係因分割共有物而涉訟，上訴人及視同上訴人之行為可
    認按當時之訴訟程度為伸張或防禦權利所必要，故由勝訴之
    被上訴人亦負擔一部分訴訟費用，併此敘明。
七、本件事證已臻明確，兩造其餘攻擊防禦方法及舉證經核均與
    判決結果不生影響，爰不逐一論敘，附此說明。
據上論結：本件上訴為無理由，依民事訴訟法第449條第1項、第
81條第2款，判決如主文。
中    華    民    國    95    年    1    月    26     日
                      民事第三庭審判長法  官  陳照德
                                      法  官  陳成泉
                                      法  官  曾謀貴
以上正本係照原本作成。
如對本判決上訴，須於收受判決送達後二十日內向本院提出上訴
書狀，其未表明上訴理由者，應於提出上訴後二十日內向本院提
出上訴理由書 (須按他造人數附具繕本)。
上訴時應提出委任律師為訴訟代理人之委任狀。具有民事訴訟法
第四百六十六條之一第一項但書或第二項之情形為訴訟代理人者
，另應附具律師及格證書及釋明委任人與受任人有該條項所定關
係之釋明文書影本。
                                      書記官  王瑩澤
中    華    民    國    95    年    2     月    3     日
                                                      Ｈ


司法院資訊處製作；財團法人民間司法改革基金會備份。
